臺灣高等法院民事判決　　　　　　　　　　　　　　九十三年度上易字第二四三號
　　上　訴　人　乙○○
　　被　上訴人　甲○○
　　訴訟代理人　李淑寶律師
右當事人間返還不當得利事件，上訴人對於中華民國九十三年一月十六日臺灣士林地
方法院九十三年度簡字第一號第一審判決提起上訴，上訴人並為訴之追加，本院於九
十三年九月十四日言詞辯論終結，判決如下：
    主      文
上訴、追加之訴及假執行之聲請均駁回。
第二審、追加之訴訟費用由上訴人負擔。
    事實及理由
甲、程序方面：
一上訴人於原審請求判命被上訴人返還新臺幣（下同）三十萬七千三百四十九元，及
  自起訴狀繕本送達之日起至清償日止，按年息百分之五計算之利息；暨自起訴狀繕
  本送達之日起，按年給付租金三十萬七千零三百四十九元。
二上訴人受敗訴判決提起上訴時所具之民事上訴及理由狀時，其上訴聲明載「原判決
  廢棄」，即係對原判決全部不服提起上訴，則其聲明由原「一原判決廢棄。二被上
  訴人應自起訴狀送達之日起，按年給付上訴人租金三十萬七千三百四十九元。」，
  更正為「一原判決廢棄。二被上訴人應返還上訴人三十萬七千三百四十九元，及自
  起訴狀繕本送達翌日起至清償日止，按年息百分之五計算之利息。三被上訴人應自
  起訴狀繕本送達翌日起，按年給付租金三十萬七千零三百四十九元。」係屬補充更
  正應受判決事項之聲明，應予准許。
三訴之變更、追加或提起反訴，非經他造同意，不得為之。但第二百五十五條第一項
  第二款至第六款情形，不在此限，民事訴訟法第四百四十六條第一項定有明文。上
  訴人於原審係依不當得利之法則為本件之請求，於本院主張「依民法四二五條之一
  ，主張有租賃關係」，係追加依租賃關係請求租金，核與原審請求之基礎事實同一
  ，屬民事訴訟法第二百五十五條第一項第二款「請求之基礎事實同一者」，依上開
  說明，無庸得他造同意，被上訴人辯稱不同意上訴人之追加云云，即無足採。
乙、得心證之理由：
一上訴人起訴主張：上訴人之前妻陳惠美於六十三年五月十一日自陳蔡鳳處，取得坐
  落於臺北市○○區○○段四小段第四○○地號，面積八十五平方公尺，應有部分十
  分之四之土地（以下稱系爭土地），陳惠美嗣於九十一年七月十九日以夫妻贈與為
  原因，將系爭土地贈與上訴人；被上訴人於八十三年八月十日取得坐落系爭土地上
  門牌號碼臺北市○○路五十七號房屋之所有權，被上訴人與上訴人及陳惠美無任何
  法律上關係，即占有使用上訴人所有之系爭土地，並於九十一年七月間，未經上訴
  人同意，將上開建物及上訴人所有之土地以每月二十六萬元之租金代價出租予他人
  ，被上訴人顯係無法律上原因而享有利益，致上訴人受有損害，爰依不當得利之法
  則為本件之請求，聲明：
  (一)被上訴人應返還上訴人三十萬七千三百四十九元，及自起訴狀繕本送達之日起至
    清償日止，按年息百分之五計算之利息。
  (二)被上訴人告應自起訴狀繕本送達之日起，按年給付租金三十萬七千零三百四十九
    元。
  (三)願供擔保，請求宣告假執行。
  被上訴人則以陳惠美為上訴人之妻、被上訴人之姊。系爭土地及其上門牌號碼臺北
  市○○路五十七號房屋（以下稱系爭房屋），係陳惠美及被上訴人之母陳蔡鳳於五
  十一年三月三十日所購買，並出租、使用迄今；陳蔡鳳於六十三年五月十一日移轉
  系爭土地所有權應有部分十分之四予陳惠美，當時約定系爭房地之租金收入仍歸陳
  蔡鳳所有，並由陳蔡鳳使用系爭房屋、土地至其過世為止，陳惠美二十年來均無異
  議。陳蔡鳳嗣分別於七十六年十二月十九日、八十三年八月十日，移轉系爭房屋所
  有權應有部分三分之一、三分之二予被上訴人，另於八十六年十二月二十二日、九
  十一年十二月三十一日，分別移轉系爭土地所有權應有部分百分之五、百分之二十
  八予被上訴人，惟陳蔡鳳對系爭房屋土地仍保留其全部使用、收益之權利至其過世
  為止。上訴人係於九十一年七月十五日以夫妻贈與為原因，取得系爭土地所有權應
  有部分十分之四，應繼受其前手即陳惠美之權利義務，不得請求租金之利益；且被
  上訴人未享有租金利益亦無不當得利可言等語資為抗辯。
二本件原審對於上訴人之請求，判決上訴人全部敗訴，並駁回其假執行之聲請，上訴
  人不服提起上訴並追加依租賃關係為本件之請求，聲明：
  (一)原判決廢棄。
  (二)被上訴人應返還上訴人三十萬七千三百四十九元，及自起訴狀繕本送達翌日起至
    清償日止，按年息百分之五計算之利息。
  (三)被上訴人應自起訴狀繕本送達翌日起，按年給付租金三十萬七千零三百四十九元
    。
  (四)被上訴人願供擔保，請求宣告假執行。
  被上訴人聲明：上訴及追加之訴均駁回。
三上訴人主張：上訴人之前妻陳惠美於六十三年五月十一日自陳蔡鳳處，取得系爭土
  地應有部分十分之四，陳惠美嗣於九十一年七月十九日以夫妻贈與為原因，將系爭
  土地贈與上訴人；被上訴人於八十三年八月十日取得坐落系爭土地上門牌號碼臺北
  市○○路五十七號房屋之所有權，被上訴人與上訴人及陳惠美無任何法律上關係，
  即占有使用上訴人所有之系爭土地，並於九十一年七月間，未經上訴人同意，將上
  開建物及上訴人所有之土地以每月二十六萬元之租金代價出租予他人等事實，固據
  上訴人提出土地、建物登記謄本、土地所有權狀、地價稅單等為證，被上訴人否認
  上訴人主張之不當得利情事，並以前詞置辯，上訴人之請求是否有理由，茲分述之
  ：
  (一)本件與不當得利之要件不符，上訴人不得請求被上訴人返還不當得利：
    (1)訴外人陳惠美為上訴人之前妻（按上訴人與陳惠美於九十二年六月十二日離婚
      －見本院卷第三十七頁，上訴人之
      被上訴人之姊。系爭土地及前開系爭房屋，係陳蔡鳳即被上訴人與陳惠美之母
      於五十一年三月三十日所購買，陳蔡鳳嗣於六十三年五月十一日，移轉系爭土
      地所有權應有部分十分之四予陳惠美，移轉當時約定系爭房屋、土地仍由陳蔡
      鳳收益使用至其過世為止，陳惠美嗣於九十一年七月十九以夫妻贈與為原因，
      將其自陳蔡鳳處取得之系爭土地所有權，移轉登記為上訴人所有；陳蔡鳳另於
      七十六年十二月十九日、八十三年八月十日，分別移轉系爭房屋所有權應有部
      分三分之一、三分之二予被上訴人，於八十六年十二月二十二日、九十一年十
      二月三十一日，分別移轉系爭土地所有權應有部分百分之五、百分之二十八予
      被上訴人，亦與被上訴人約定陳蔡鳳仍保有對系爭房屋土地全部使用收益之權
      利至陳蔡鳳過世為止等情，有土地登記謄本、地價稅繳款書、土地所有權狀、
      建物登記謄本（原審卷第七頁以下）、土地登記簿謄本（原審卷第三十頁至第
      三十三頁參照）等件附卷可稽。
    (2)證人陳蔡鳳於原審到庭證述「（是否認識原告？士林區○○段四百號是誰的名
      下？）是我的女婿，土地是原告的，有部分所有權，我不知道為何有他的名字
      ，因為我是給我女兒，我是記得我給她四分之一，因為我有四個女兒，所以我
      要分四分之一給陳惠美，可是後來不知是怎麼辦的，辦成他有百分之四十的持
      分。我當時有告訴陳惠美說雖然先把所有權過戶給他，可是現在還不能使用，
      因為是我自己要用到我百年以後，陳惠美也答應，也說要照顧我，結果也沒有
      照顧我，只有我的小女兒甲○○照顧我。現在房子是出租給別人，租金全部是
      我在收。」屬實（原審卷第六十五頁）。
    (3)陳惠美取得系爭土地應有部分十分之四之登記原因雖載「買賣」（本院卷第二
      十二頁），然陳惠美、陳蔡鳳均證稱陳惠美取得原因係陳蔡鳳贈與（本院卷第
      四十四頁、第四十五頁），即上訴人亦為相同之主張，並提出贈與所有權移轉
      契約書、贈與稅免稅證明書等為證（本院卷第四十五頁、第四十八頁、第四十
      九頁），應認陳惠美取得系爭土地應有部分十分之四之原因，係陳蔡鳳贈與。
    (4)上訴人自認「（陳蔡鳳把土地給陳惠美時有無房子使用權？）有，因為那時候
      房子是陳蔡鳳的，八十三年移轉給被告時他的使用權就沒有了。」、「（甲○
      ○為何沒有繼受陳蔡鳳的使用權？）有，甲○○有房屋使用權。」、「（陳蔡
      鳳對土地之使用權是否由甲○○繼受？）是繼受，是可延續使用，甲○○確實
      可以使用土地。」（原審卷第六十七頁、第五十八頁）。
    (5)依上開證據及上訴人之陳述，陳蔡鳳將系爭土地應有部分十分之四移轉登記予
      陳惠美時，系爭房屋仍屬陳蔡鳳所有，斯時陳蔡鳳所有之系爭房屋有權使用陳
      惠美所有之系爭土地（應有部分十分之四），嗣陳蔡鳳將系爭房屋移轉登記予
      被上訴人時，被上訴人繼受陳蔡鳳就系爭房屋對陳惠美所有之系爭土地（應有
      部分十分之四）之使用權，被上訴人對系爭土地既有占有使用權源，其使用系
      爭土地自非無法律上原因。
    (6)按無法律上之原因而受利益，致他人受損害者，應返還其利益，有法律上之原
      因而嗣後已不存在者，亦同，民法第一百七十九條固定有明文。惟被上訴人有
      占有使用系爭土地之權源，其使用系爭土地非無法律上原因，已如前述，本件
      即與不當得利之要件不符。從而，上訴人依不當得利之法律關係，請求被上訴
      人返還三十萬七千三百四十九元，及自起訴狀繕本送達之翌日起至清償日止，
      按週年利率百分之五計算之利息；並自起訴狀送達之翌日起，按年給付上訴人
      租金三十萬七千零三百四十九元，即非有據，應予駁回，上訴人之訴既經駁回
      ，其假執行之聲請即失所依據，應併予駁回。
  (二)兩造間無租賃關係，上訴人不得請求被上訴人給付租金：
    (1)上訴人於本院追加主張兩造間有租賃關係（本院卷第四十六頁），應係指依租
      賃關係請求租金，租金數額同不當得利之聲明。
    (2)上訴人依民法第四百二十五條之一之規定， 主張兩造間有租賃關係云云。 按
      「土地及其土地上之房屋同屬一人所有，而僅將土地或僅將房屋所有權讓與他
      人，或將土地及房屋同時或先後讓與相異之人時，土地受讓人或房屋受讓人與
      讓與人間或房屋受讓人與土地受讓人間，推定在房屋得使用期限內，有租賃關
      係。其期限不受第四百四十九條第一項規定之限制。」民法第四百二十五條之
      一定有明文。既曰「推定」，依民事訴訟法第二百八十一條「法律上推定之事
      實無反證者，無庸舉證。」之規定，即得以反證推翻法律上推定之事實。
    (3)本件陳蔡鳳前將系爭土地應有部分十分之四移轉登記予陳惠美時，系爭房屋仍
      屬陳蔡鳳所有，陳蔡鳳告知陳惠美不能使用收益系爭土地，因陳蔡鳳仍繼續使
      用系爭土地至過世，且陳惠美亦答應，斯時陳蔡鳳所有之系爭房屋有權使用陳
      惠美所有之系爭土地（應有部分十分之四），嗣陳蔡鳳將系爭房屋移轉登記予
      被上訴人時，被上訴人繼受陳蔡鳳就系爭房屋對陳惠美所有之系爭土地（應有
      部分十分之四）之使用權，被上訴人對系爭土地既有占有使用權源等情，均如
      前述。則本件土地受讓人（陳惠美）與房屋受讓人（被上訴人）間，在原讓與
      人（陳蔡鳳）過世前，系爭房屋得使用系爭土地，是上開反證，已推翻民法第
      四百二十五條之一之推定，上訴人據民法第四百二十五條之一主張兩造間有租
      賃關係云云，即屬無據。
    (4)證人陳蔡鳳證稱：「（證人是否有繳地價稅？）有，全部都是我繳的，陳惠美
      沒有繳，原告也沒有。」（原審卷第六十五頁）。雖陳蔡鳳另稱：「（當時你
      與陳惠美說要繼續使用土地及房屋，要不要給他錢？）沒有，不過有時我如果
      有錢或收到租金時會給他一點錢，沒有固定時間及金額。」（原審卷第六十八
      頁），於本院稱：「你每月有無給付陳惠美租金？）從來沒有。」，嗣稱「我
      是補貼陳惠美地價稅。」（本院卷第四十五頁、第四十六頁）。而陳惠美於本
      院陳述「（陳蔡鳳有無給付你租金？）六十三年間她每月給我幾千元，到十幾
      年前變成八千多、一萬多，最近五、六年前就給我二萬多元，金額不一定。」
      （本院卷第四十四頁）。
    (5)查地價稅之納稅義務人係所有權人，上訴人所有系爭土地應有部分十分之四部
      分，納稅義務人為上訴人，地價稅繳款書名義人即納稅義務人當為上訴人（原
      審卷第八頁），陳蔡鳳所稱地價稅均為其所繳納云云，未據舉證以實其說。然
      依陳蔡鳳所稱「不過有時我如果有錢或收到租金時會給他一點錢，沒有固定時
      間及金額。」、「我是補貼陳惠美地價稅。」，應認陳蔡鳳將系爭土地所有權
      應有部分十分之四移轉登記予陳惠美時，約定該土地仍由陳蔡鳳使用收益至陳
      蔡鳳過世為止，已如前述。惟就地價稅由誰繳納，並未約定，此時即回歸至法
      律規定即由稅法上之納稅義務人即所有權人繳納。然陳蔡鳳於手頭上有錢或收
      取租金時，給付部分予陳惠美，補貼陳惠美繳納之地價稅。
    (6)陳惠美所稱「（陳蔡鳳有無給付你租金？）六十三年間她每月給我幾千元，到
      十幾年前變成八千多、一萬多，最近五、六年前就給我二萬多元，金額不一定
      。」，係將陳蔡鳳補貼之地價稅解釋成陳蔡鳳給付租金予陳惠美。然按「稱租
      賃者，謂當事人約定，一方以物租與他方使用收益，他方支付租金之契約。前
      項租金，得以金錢或租賃物之孳息充之。」民法第四百二十一條定有明文。就
      承租人言，租賃係以物之使用收益為目的，就出租人言，租賃係以租賃之收取
      為目的。一般言，租金係定期定額，依陳惠美上開陳述，無由解釋其所謂陳蔡
      鳳給付之「租金」係定期且係定額，性質上與租金尚屬有間況若謂陳蔡鳳將系
      爭土地所有權應有部分贈與陳惠美，於辦畢移轉登記時，陳蔡鳳即負有給付租
      金之義務，就陳蔡鳳言，將所有不動產贈與他人，分文未取，反須給付租金，
      顯與常情有違。本院認此陳蔡鳳補貼陳惠美繳納之地價稅，性質上屬贈與性質
      ，故不定期且不定額，且為此解釋，方得與陳蔡鳳將系爭土地所有權應有部分
      十分之四移轉登記予陳惠美時所為之要求，即陳蔡鳳仍得繼續使用系爭土地至
      其過世時為止）無矛盾之處。則陳惠美上開將陳蔡鳳補貼地價稅之舉解釋為陳
      蔡鳳給付租金云云之陳述，仍無由證明兩造間租賃關係存在。至上訴人提出字
      據（本院卷第一一二頁、第一一三頁）主張被上訴人確曾給付租金予陳惠美云
      云，姑不論被上訴人不同意上訴人於言詞辯論時提出新證據，縱上訴人得提出
      新證據，然該二紙字據上載「陳惠美89/6/23-7/23、00000－000＝19520」、
      「8/23.2400 0、9/23.24000陳惠 美」、「陳惠美1522×5萬＝75000永順房租
      8/20」均無由證明係被上訴人交付陳惠美租金，況上訴人於九十一年取得系爭
      土地所有權應有部分十分之四，若謂陳惠美按期收受租金，何以無其他時間收
      受租金之資料，況陳蔡鳳無償將系爭土地所有權應有部分十分之四贈與陳惠美
      ，陳蔡鳳與繼受人即被上訴人反須按期繳納租金，亦與常情有違，亦如前述，
      是上訴人提出之上開字據仍不能證明兩造間有租賃關係存在，陳惠美上開證言
      亦有偏頗而無足採。
    (7)兩造間既無租賃關係，則上訴人據租賃關係請求被上訴人給付租金，亦屬無據
      。
四綜上所述，上訴人依不當得利法則，請求被上訴人返還三十萬七千三百四十九元，
  及自起訴狀繕本送達之翌日起至清償日止，按週年利率百分之五計算之利息；並自
  起訴狀送達之翌日起，按年給付上訴人租金三十萬七千零三百四十九元，即非有據
  ，應予駁回，上訴人之訴既經駁回，其假執行之聲請即失所依據，應併予駁回。原
  審駁回上訴人前開請求，並駁回其假執行之聲請，核無不合。上訴意旨指摘原判決
  不當，求予廢棄改判，為無理由，應予駁回。上訴人於本院追加依租賃關係請求被
  上訴人返還三十萬七千三百四十九元，及自起訴狀繕本送達之翌日起至清償日止，
  按週年利率百分之五計算之利息；並自起訴狀送達之翌日起，按年給付上訴人租金
  三十萬七千零三百四十九元，亦屬無據，應予駁回，其追加之訴假執行之聲請，亦
  失所依據，應併予駁回。
五本件因事證已臻明確，兩造其餘攻擊、防禦方法及所為之立證，與判決之結果不生
  若何影響，無庸再逐一予以論究，合併敘明。
據上論結，本件上訴及追加之訴均為無理由，依民事訴訟法第四百四十九條第一項、
第七十八條判決如主文。
中　　　華　　　民　　　國　　九十三　　年　　　九　　　月　　二十七　　日
                              民事第一庭
                                  審判長法  官  湯  美  玉
                                        法  官  王  仁  貴
                                        法  官  陳  金  圍
正本係照原本作成。
不得上訴。
中　　　華　　　民　　　國　　九十三　　年　　　九　　　月　　二十七　　日
　　　　　　　　　　　　　　　　　　　　書記官  賴  淑  真
